臺灣桃園地方法院民事判決　　　　　　　95年度訴字第1983號
原　　　告　丙○○○
訴訟代理人　宋嬅玲律師
被　　　告　元誠第二基金資產管理股份有限公司
法定代理人　甲○○
訴訟代理人　乙○○
　　　　　　丁○○
上列當事人間請求債務人異議之訴事件，於民國96年4 月3 日辯
論終結，本院判決如下：
    主  文
本院95年度執字第34398 號強制執行事件，對原告所為之強制執
行程序應予撤銷。
訴訟費用由被告負擔。
    事  實
甲、原告方面：
一、聲明：如主文所示。
二、陳述：
  (一)被告係訴外人日聯三商股份有限公司（下稱日聯三商公司）
    之債權受讓人，其據以聲請本院95年度執字第34398 號強制
    執行之執行名義，原為日聯三商公司於民國78年間依台灣台
    北地方法院（下稱台北地院）78年度票字第10347 號本票裁
    定，經聲請台灣士林地方法院（下稱士林地院）以79年度執
    字第16號強制執行程序對原告之子即訴外人張支師之財產予
    以強制執行，因張支師無財產可供執行或發現之財產於執行
    後所得數額不足清償債務，士林地院於79年6 月1 日發給債
    權憑證予日聯三商公司；嗣日聯三商公司陸續於85年10月24
    日（即台北地院85年度民執字第14915 號）、於90年2 月20
    日（即士林地院90年度執字第2683號）聲請強制執行，並於
    92年5 月21日向士林地院聲請換發債權憑證。
  (二)日聯三商公司於93年8 月31日將其對張支師之債權讓與被告
    ，被告取得債權後，即向台北地院聲請對張支師之財產強制
    執行（即93年度執字第46184 號），惟仍因執行無效果而取
    得93年度執字第46184 號債權憑證。
  (三)原告為張支師之母親，而張支師於93年11月16日過世，被告
    乃於95年9 月29日向本院聲請對原告之財產強制執行，查封
    原告坐落桃園縣大溪鎮○○段八結小段153 之7 地號土地。
    惟被告聲請本件強制執行之執行名義原為上開本票裁定，消
    滅時效應為三年，而士林地院係於79年6 月間核發債權憑證
    予債權人，故本件被告票款請求權之消滅時效應於82年6 月
    間即屆滿，原債權人即日聯三商公司遲至85年10月24日始向
    台北地院聲請強制執行，足見本件票款請求權已罹於消滅時
    效。再原告已於95年12月8 日向法院聲明拋棄繼承，故被告
    亦不得向原告為強制執行，爰依強制執行法第14條第1 項之
    規定提起本件訴訟。
三、證據：提出債權讓與證明書、士林地院債權憑證、本院囑託
    查封登記函、台北地院拋棄繼承函各一件（均影本）為證。
乙、被告方面：
一、聲明：原告之訴駁回。
二、陳述：原告拋棄繼承已逾法定之二個月期間，其所為之拋棄
    繼承可能不合法，對原告其餘之陳述則無意見。
丙、本院依職權調閱台北地院78年度票字第10347 號本票裁定事
    件、士林地院79年度執字第16號、士林地院79年度執字第37
    7 號、台北地院85年度執字第14915 號、本院95年執字第34
    398 號給付票款強制執行事件卷宗供參。
    理  由
一、原告於訴訟中變更聲明為：「本院95年度執字第34398 號強
    制執行事件，對原告所為之強制執行程序應予撤銷。」，核
    其變更與民事訴訟法第255 條第1 項第3 款規定相符，應予
    准許。
二、原告主張被告聲請本院95年度執字第34398 號強制執行所持
    之執行名義原為台北地院78年度票字第10347 號本票裁定（
    債務人之一為張支師），經其債權讓與人即日聯三商公司以
    上開本票裁定為執行名義聲請士林地院強制執行（即該院79
    年度執字第377 號，嗣併入79年執字第16號強制執行案），
    因債務人無財產可供執行，該院於79年6 月4 日發給債權憑
    證與債權人日聯三商公司，債權人後於85年10月24日聲請台
    北地院85年度民執字第14915 號強制執行、再於90年2 月20
    日聲請士林地院90年度執字第2683號強制執行，且於92年5
    月21日聲請換發債權憑證等情，業經本院調取台北地院78年
    度票字第10347 號本票裁定、士林地院79年度執字第16號、
    79年度執字第377 號、台北地院85年度執字第14915 號、本
    院95年執字第34398 號強制執行等卷宗查核屬實，被告亦不
    爭執，堪信為真。
三、原告又主張日聯三商公司於93年8 月31日將其對張支師之債
    權讓與被告，被告取得債權後，向台北地院聲請強制執行（
    即台北地院93年度執字第46184 號），因執行無效果而換發
    債權憑證，上開執行案件之債務人之一人即張支師於93年11
    月16日死亡，原告為其法定繼承人，被告於95年9 月29日持
    上開債權憑證向本院聲請強制執行（即本院95年度執字第34
    398 號），並將原告列為執行債務人而強制執行原告之財產
    ，惟被告所持執行名義之債權憑證所示請求權，就原告部分
    已罹於時效消滅，且原告已聲明拋棄對張支師之繼承，故原
    告拒絕給付，並請求撤銷對原告所為之強制執行程序；被告
    則否認其所持之債權憑證所示請求權已罹於時效，並稱原告
    聲明拋棄繼承為不合法等語為抗辯。是本件兩造主要之爭執
    點為被告所持之債權憑證所示請求權，是否已因時效而消滅
    ？原告是否已合法拋棄繼承？查：
  (一)按票據法第22條第1 項規定：「執票人對本票發票人之權利
    ，自到期日起算三年，三年間不行使者，因時效而消滅。」
    ，再經確定判決或其他與確定判決有同一效力之執行名義所
    確定之請求權，其原有消滅時效期間不滿五年者，因中斷而
    重行起算之時效期間為五年，民法第137 條第3 項固有明文
    。惟所謂「與確定判決有同一效力之執行名義」係指實體上
    爭執業已確定者而言，法律所以規定短期消滅時效，係以舉
    證困難為主要目的，如請求權經法院判決確定，或和解、調
    解成立者，其實體權利義務關係業已確定，不再發生舉證問
    題，為保護債權人之合法利益，以免此種債權人明知債務人
    無清償能力，仍須不斷請求強制執行或為其他中斷時效之行
    為，並為求其與89年2 月2 日修正前強制執行法第4 條第3
    項規定相呼應，所以有民法第137 條第3 項延長時效期間為
    五年之規定；而本票執票人依票據法第123 條規定，聲請法
    院裁定許可對發票人強制執行，係屬非訟事件，此項裁定並
    無確定實體上法律關係存否之實質確定力，自非與確定判決
    有同一效力之執行名義，執票人之請求權消滅時效期間，並
    不能因取得法院許可強制執行之裁定而延長為五年。
  (二)被告取得之票款債權係受讓於日聯三商公司，該公司係以訴
    外人金師汽車有限公司、張支師、武庚生於78年9 月11日共
    同簽發、面額為1,616,715 元、到期日為78年12月1 日之本
    票一紙，因屆期提示未兌現，而於78年間向台北地院聲請本
    票裁定准許強制執行，經該院於78年12月8 日以78年度票字
    第10347 號裁定准許在案，而日聯三商公司即持本票裁定向
    士林地院聲請強制執行（即79年度執字第16號），因執行無
    效果未受清償，士林地院乃於79年6 月1 日核發債權憑證予
    債權人，該紙債權憑證於79年6 月4 日送達債權人日聯三商
    公司，有送達證書附於上開執行卷宗內可參，兩造對此並不
    爭執，則日聯三商公司就上開票據上之權利，應自其取得士
    林地院所核發之79年度執字第16號債權憑證重行起算，因本
    票之請求權時效為三年，本票裁定為非訟事件，均已如上所
    述，故該紙債權憑證就債務人張支師部分之票款請求權時效
    ，至82年6 月4 日即因時效完成而消滅；惟本件被告至85年
    10月14日始以上開士林地院79年度執字第16號債權憑證為執
    行名義，向台北地院聲請強制執行，有台北地院85年度執字
    第14915 號執行卷可稽，可見被告於85年10月14日向台北地
    院聲請強制執行時，就債務人張支師部分之票款請求權，已
    因罹於時效而消滅甚明。
  (三)又強制執行法第27條所稱之債權憑證，係指執行法院發給債
    權人收執，俟債務人如有財產再行執行之憑證而言。債權人
    於取得債權憑證後，雖可無庸繳納執行費用再行聲請強制執
    行，但該債權憑證之可以再行強制執行乃溯源於執行法院核
    發債權憑證前債權人依強制執行法第4 條第1 項所列各款取
    得之原執行名義。是對具有既判力之執行名義，提起債務人
    異議之訴，債務人祇須主張消滅或妨礙債權人請求之事由，
    係發生於該具既判力之原執行名義成立之後者，即得為之，
    如以裁判為執行名義時，其為異議原因之事實發生在前訴訟
    言詞辯論終結後者，亦得主張之，初與該事由是否發生在債
    權憑證成立之後無涉。又消滅時效因開始執行行為或聲請強
    制執行而中斷；時效中斷者，自中斷之事由終止時，重行起
    算，民法第129 條第2 項第5 款及第137 條第1 項固分別定
    有明文，惟消滅時效完成後，如債權人依原執行名義或債權
    憑證聲請法院再行強制執行時，亦不生中斷時效或中斷事由
    終止重行起算時效之問題，債務人自非不得對之提起債務人
    異議之訴，以排除該執行名義之執行。被告聲請本院95年度
    執字第34398 號強制執行事件，其所持之執行名義係源自台
    北地院85年度執字第14915 號債權憑證，該紙債權憑證則是
    源自士林地院79年度執字第16號執行事件所核發之債權憑證
    ，惟因士林地院所核發之79年度執字第16號債權憑證所示票
    款請求權，就原告部分已罹於時效而消滅，故被告持上開債
    權憑證再聲請本院以95年度執字第34398 號強制執行，因債
    權憑證所示之票款請求權，就原告部分已罹於時效而消滅，
    原告以台北地院78年度票字第10347 號本票裁定後發生妨礙
    債權人請求之事由，而主張時效消滅之抗辯，依上說明，即
    屬有據。
  (四)再「繼承之拋棄，溯及於繼承開始時發生效力。」民法第11
    75條定有明文。又法定繼承人之繼承權如經合法拋棄，即依
    法喪失繼承權，至於法院就繼承人拋棄繼承之聲明，准予備
    查，僅有確認之性質，非謂拋棄繼承之意思表示經法院准予
    備查後始生效力。本件原告於95年12月8 日以書面向台北地
    院就被繼承人張支師之財產為拋棄繼承之意思表示，經該院
    於96年2 月13日以北院錦字第1787號函准予備查在案，有原
    告提出之公函影本可參，揆諸上揭規定及說明，其拋棄繼承
    溯及於繼承開始時即發生效力，原告對被繼承人張支師之債
    務自無清償之義務，故被告持上開債權憑證為執行名義，聲
    請本院對原告之財產為強制執行，亦屬於法無據。
四、綜上所述，本院95年度執字第34398 號強制執行事件，被告
    所持執行名義之債權憑證所示之票款請求權，就原告部分已
    因時效完成而消滅；且原告就債務人張支師之財產已合法拋
    棄繼承，被告亦不得對原告為強制執行，故原告訴請撤銷本
    院95年度執字第34398 號執行事件，對其所為之強制執行程
    序，洵屬正當，應予准許。
五、結論：本件原告之訴為有理由，依民事訴訟法第78條，判決
    如主文。
中　　華　　民　　國　　96　　年　　4 　　月　　17　　日
                  民事第三庭    法　官　潘進柳
以上正本係照原本作成
如對本判決上訴，須於判決送達後20日內向本院提出上訴狀
中　　華　　民　　國　　96　　年　　4 　　月　　17　　日
                                書記官　李麗娟
